【裁判字號】    94,上,725
【裁判日期】    950117
【裁判案由】    返還不當得利等
【裁判全文】
臺灣高等法院民事判決                   94年度上字第725號
    上  訴  人  正中法稅徵信有限公司
    法定代理人  戊○○
    訴訟代理人  丁○○
                丙○○
    被上訴人    合作金庫銀行股份有限公司
    法定代理人  己○○
    訴訟代理人  甲○○
                乙○○
上列當事人間請求返還不當得利等事件，上訴人對於中華民國94
年8月2日臺灣臺北地方法院94年度訴字第2179號第一審判決提起
上訴，經本院於95年1月3日言詞辯論終結，判決如下：
    主      文
上訴駁回。
第二審訴訟費用由上訴人負擔。
    事      實
甲、上訴人方面：
一聲明：
(一)原判決廢棄。
(二)確認被上訴人於臺灣士林地方法院（下稱士林地院）民事執行
  處80年度執字第2030號民事執行事件（下稱系爭執行事件）提
  出如附表一所示憑證及執行名義，就第三人陳明焜及超上興業
  有限公司（下稱超上公司）之債權，對債務人廖金珠所有如附
  表二所示之不動產（下稱系爭不動產）拍賣價金優先受償權之
  法律關係不存在。
(三)被上訴人應給付訴外人高詮實業股份有限公司（下稱高詮公司
  ）新台幣（下同）3,345,916元，及自民國80年11月20日起至
  清償日止，按週年利率5%計算之利息，並由上訴人代位受領。
(四)就前項聲明部分，願供擔保請准宣告假執行。
二陳述：除引用原判決記載者外，補稱略以：
(一)按當事人適格與否，法院本得依職權調查，而依民事訴訟法第
  297條第1項規定，及43年台上字第12號、48年台上字第837號
  等判例意旨觀之，調查證據之結果應曉諭當事人為辯論，故原
  審未曉諭兩造就當事人適格與否之調查證據結果為言詞辯論，
  逕依伊與訴外人高詮公司所訂徵信契約書（下稱系爭徵信契約
  書）所載之內容作為認定伊起訴當事人不適格之判決基礎，即
  有未合。況確認之訴，如有即受確認判決之法律上利益即得提
  起，並以其利害關係相對立而有爭執該權利或法律關係之人為
  被告者，其當事人即為適格，殊不以該權利或法律關係之主體
  為限；當事人適格與否，僅係就形式上認定訴訟標的之法律關
  係，應在何特定當事人間予以解決，方屬適當而具有法律上意
  義；在給付之訴，原則上只須主張自己為給付請求權人，對於
  其主張為義務人提起，即為當事人適格（最高法院76年度台上
  字第242號、85年度台上字第2788號判決意旨參照）。又最高
  法院29年台上字1237號判例所謂「法院應依職權調查當事人之
  適格要件」，係指法院應依當事人所主張之事實以調查是否當
  事人適格，非謂應依法院調查之結果定其適格與否，足見原審
  誤解上開判例意旨。是被上訴人不同意伊於原審之請求，伊對
  被上訴人起訴，自有實施訴訟權能，於適格要件上並無任何欠
  缺，原審以實體法代位權作為論斷根據，認定伊起訴為當事人
  不適格，而未審酌系爭徵信契約書第5條：「乙方（即上訴人
  ）提出第2條之報告後，甲方（即高詮公司）有於收受該報告
  翌日起算10日內，在法令許可範圍內，行使甲方可行使權利之
  義務」之約定，其訴訟程序即有重大瑕疵，有發回原審重新審
  理之必要。
(二)另民法第243條前段固規定第242條之權利，非於債務人負遲延
  責任時，不得行使，惟該條但書規定，專為保存債務人之權利
  之行為者，不在所限。因本件不當得利返還請求權之消滅時效
  為15年，被上訴人自系爭執行事件受領分配價金迄伊起訴時已
  逾14年，而伊依系爭徵信契約書第2條約定，對高詮公司有徵
  信酬金2,007,750元債權，另高詮公司積欠伊444,500元及157,
  338元，現繫屬於台灣台中地方法院（下稱台中地院，其中94
  年度中簡字第236 5號案件已於94年10月31日判決部分勝訴，
  94 年度中簡字第312號案件則尚在審理中），高詮公司怠於行
  使對被上訴人之不當得利返還請求權，且無資力、能力行使權
  利，伊為高詮公司之債權人，自得依民法第243條但書規定，
  代位高詮公司對被上訴人提起本訴。
(三)再依最高法院45年台上字第1426號判例意旨，連帶保證係保證
  人與主債務人負同一債務，對於債權人各負全部給付責任者而
  言。故民法第740條所謂「連帶保證」，係指保證人就主債務
  人之債務負保證責任之謂，該項債務，仍為主債務人之債務，
  從屬於債務之「連帶保證」，非屬債務，僅屬一種擔保主債務
  、不具獨立性之責任。此由民法第741條規定，益可明證。被
  上訴人與廖金珠所訂抵押權設定契約書（下稱系爭抵押權設定
  契約書）其他約定事項第1條所稱之「保證」，若係指被上訴
  人因保證債務人廖金珠債務所發生者（即銀行法第5條之2所定
  「保證」），則「連帶保證」即非該條所稱之「保證」範圍，
  被上訴人不得優先受償。查被上訴人既對「連帶保證」在銀行
  法上僅是一種「人的擔保」不為爭執，則廖金珠即便對第三人
  陳明焜及超上公司向被上訴人借款所成立之債權負保證責任，
  亦僅生人之擔保效力，不生物之擔保效力。故不論有無創設物
  權，被上訴人與抵押權登記義務人廖金珠間，並無債權、債務
  關係，被上訴人不得行使抵押權人之權利。況被上訴人未能證
  明曾交付借款予陳明焜、超上公司、廖金珠，自不得主張有債
  權存在，而被上訴人與廖金珠間僅有「責任關係」已如前述，
  被上訴人對廖金珠並無債權，被上訴人自不得以士林地院79年
  度拍字第840號拍賣抵押物裁定與80年度訴字第69號和解筆錄
  為執行名義，對廖金珠所有之系爭不動產行使抵押權。
(四)又民法第757條明定：「物權，除本法或其他法律有規定外，
  不得創設。」，而「變更物權內容即屬創設物權，依民法第75
  7條規定，不能發生物權效力」、「抵押權所擔保之債權種類
  及範圍均係屬抵押權之內容」，亦經最高法院38年穗上字第
  283號、72年台上字第2432號、84年台上字第1967號著有判例
  。由此觀之，倘當事人設定抵押權非以擔保「債權」（例如係
  擔保「責任關係」）或係以擔保未登記債務人之債務作為抵押
  權之內容，不啻變更物權內容而創設物權，使抵押權擔保範圍
  無從特定，違反民法第757條規定，不能發生物權效力。因此
  ，若系爭抵押權設定契約書其他約定事項第1條所稱之「保證
  」若係指「連帶保證」，則因該「保證」僅是一種「責任關係
  」，並非「債權」，與抵押權僅能擔保「債權」之規定不合，
  係創設抵押權擔保內容，依上開說明，被上訴人對系爭不動產
  實行抵押權即不生物權效力。換言之，抵押債務人廖金珠對被
  上訴人即使未負債務，亦應擔保第三人陳明焜及超上公司對被
  上訴人之債務，即係就「非屬債權或債務」關係（亦即「責任
  關係」）為擔保，依前揭說明，被上訴人對系爭不動產實行抵
  押權即不生物權效力。
(五)另依民法第870條規定，抵押權不得由債權分離而讓與，或為
  其他債權之擔保。依該條立法理由觀之，乃為禁止規定，若有
  違反，依民法第72條規定，無效。查被上訴人雖登記為系爭不
  動產之抵押權人，縱對訴外人陳明焜及超上公司存有借款本利
  與違約金共計11,871,499元之債權，然於設定系爭不動產抵押
  權時，未將陳明焜及超上公司登記為債務人，該等債權即非系
  爭抵押權擔保範圍所及，參酌最高法院72年台上字第2432號判
  例：「抵押權為不動產物權，非經登記，不生效力，抵押權人
  僅能依設定登記之內容行使權利，是抵押債務人究為何人，應
  以設定登記之內容為準。」意旨觀之，被上訴人對陳明焜及超
  上公司之債權，就系爭抵押權所擔保之債權而言，自屬民法第
  870條所謂之「其他債權」，被上訴人實行該抵押權時，已違
  反抵押權從屬性，該實行行為無效。
(六)又伊對高詮公司有一定行為請求權，既為被上訴人於原審所不
  爭執，原判決引用最高法院49年台上字第1274號判例，判決伊
  對高詮公司無債權存在，不得代位高詮公司行使權利，自有不
  當。再被上訴人應先證明上開自認係出於錯誤，否則，法院及
  當事人即應受上開自認之拘束，不許被上訴人於本件上訴程序
  再抗辯伊無代位權。
(七)另債務人廖金珠於80年間在系爭執行事件亦不得對分配表聲明
  異議，被上訴人以債務人廖金珠於系爭執行事件未對分配表聲
  明異議，作為債務人廖金珠對其所負債務不爭執之證明，亦無
  理由。
(八)綜上所述，被上訴人於其債務人廖金珠所有系爭不動產拍賣價
  金分配時，本未具優先受償權，竟獲優先受償，致訴外人高詮
  公司受有短少分配3,345,916元之損害，被上訴人無法律上原
  因受有利益，自應返還。
三證據：除援用原審提出者外，補提徵信報告書、變更事項登記
  表、原審94年7月19日言詞辯論筆錄、台中地院94年度中簡字
  第2365號民事判決、吳明軒著中國民事訴訟法（中冊）第870
  頁、孫森焱著民法債編總論（上冊）第14頁、台灣金融研訓所
  著銀行授信實務概要增修訂版第115頁影本各1件，台中地院開
  庭通知影本2件為證，並聲請向台北市士林地政事務所調閱77
  年12月18日34579號、77年10月22日第31181號、78年10月3日
  士林字第23092號抵押權設定、變更申請書。
乙、被上訴人方面：
一聲明：
(一)上訴駁回。
(二)如受不利判決，願供擔保請准宣告免為假執行。
二陳述：除引用原判決記載者外，補稱略以：
(一)按當事人是否適格，為法院應依職權調查之事項（最高法院31
  年11月19日民刑庭會議決議、最高法院29年上字第1237號判例
  參照）。又債務人怠於行使其權利時，債權人因保全債權，得
  以自己之名義，行使其權利，但專屬於債務人本身者，不在此
  限，民法第242條亦有明定。是代位權係債權人代行債務人之
  權利，代行者與被代行者之間，必須有債權債務關係之存在，
  否則即無行使代位權之可言（最高法院49年台上字第1274號判
  例參照）。準此，代位權之行使須以債權債務存在為前提，法
  院應依職權調查債權債務是否存在。查上訴人與高詮公司間債
  權債務關係是否成立，應以系爭徵信契約書第2條為據，該條
  前段雖明載上訴人於出具徵信報告後，即享有報告所列金額60
  %之酬金，然同條但書亦明定：「應俟高詮實業受清償後，乙
  方（指上訴人）始得請求給付，惟若高詮實業行使權利後，受
  清償金額不符報告金額，高詮實業僅按比率給付」，是依上開
  約定，上訴人須待高詮公司受領伊清償後，始得請求給付報酬
  ，而高詮公司並未自伊受領任何款項，高詮公司亦未授權上訴
  人代位訴訟或將債權讓與，且上訴人於原審尚未取得台中地院
  94年度中簡字第2365號民事確定判決，其是否有代位權，尚處
  於不確定之狀態，自與民法第242條所定要件不符。
(二)系爭抵押權設定契約書其他約定事項第1條約定：「立抵押權
  設定契約書人（擔保物提供人）所提供之本抵押物之擔保範圍
  包括債務人、擔保物提供人對抵押權人（即被上訴人）擔保現
  在（包括過去所負現在尚未清償）及未來所負之借款、票據、
  保證、開發國內信用狀、損害賠償等以及其他一切債務，即在
  本抵押權設定契約書所定債權本金最高限額以內之清償，及其
  利息、遲延利息、違約金、實行抵押費用，以及因債務不履行
  而發生之全部損害之賠償。」，明確載明系爭最高限額抵押權
  所擔保之範圍，而系爭抵押債務人廖金珠擔任第三人陳明焜及
  超上公司向伊借款之連帶保證人，該等債務既發生在最高限額
  抵押權存續期間內，依最高法院84年台上字第1967號判例意旨
  ，該約定事項自為抵押權效力所及。況陳明焜為廖金珠之配偶
  ，廖金珠為超上公司之負責人，對伊是否撥款至第三人陳明焜
  及超上公司之帳戶中應知之甚詳，且伊以士林地院79年度拍字
  第840號拍賣抵押物裁定聲請系爭執行事件拍定系爭不動產在
  案，債務人廖金珠於拍定前後均未爭執，甚至於分配期日，對
  分配表亦無異議，且於第1次分配不足後，更向稅務機關申請
  自用住宅優惠稅率，致有土地增值稅退稅款可供第2次分配，
  顯見債務人廖金珠對伊所負之債務不爭執。
(三)本件聲請拍賣抵押物裁定、起訴、聲請強制執行、分配等程序
  均由法院受理，伊受領系爭執行事件之分配款係有法律上原因
  ，並非不當得利。
(四)上訴人所稱「所謂保證，係指被上訴人保證債務人廖金珠債務
  所取得之金錢債權」一節，悖於常理，蓋被上訴人從未擔任債
  務人廖金珠之保證人，且綜觀本件所有契約，亦未見此項記載
  ，上訴人之主張於法無據。
三證據：除援用原審提出者外，補提民事執行處通知影本1件為
  證，並聲請調閱原審94年6月13日、同年7月19日言詞辯論程序
  錄音光碟。
丙、本院依職權調取士林地院79年度拍字第840號民事卷、80年
    度訴字第69號民事卷、80年度執字第2030號執行卷。
    理      由
壹、程序方面：
    按調查證據之結果，應曉諭當事人為辯論；第一審之訴訟程
    序有重大之瑕疵者，第二審法院得廢棄原判決，而將該事件
    發回原法院，但以因維持審級制度認為必要時為限，民事訴
    訟法第297條第1項、第451條第1項分別定有明文。所謂因維
    持審級制度之必要，係指當事人在第一審之審級利益被剝奪
    ，致受不利之判決，須發回原法院以回復其審級利益而言。
    上訴人雖主張：原審未曉諭兩造就當事人適格與否之調查證
    據結果為言詞辯論，即逕依系爭徵信契約書所載之內容，作
    為認定伊起訴當事人不適格之判決基礎，其訴訟程序有重大
    瑕疵，有發回原審重新審理之必要云云，惟查本件原審於行
    言詞辯論時，雖未就當事人不適格部分特別曉諭兩造為辯論
    ，然兩造既已就全部訴訟資料為辯論，原審據以判決，其程
    序即無不合，對上訴人之審級利益亦無影響，依前揭說明，
    不符民事訴訟法第451條規定，上訴人以原審之訴訟程序有
    重大瑕疵為由，請求廢棄原判決，發回原法院，即無理由，
    合先說明。
貳、得心證之理由：
一上訴人起訴主張：(一)訴外人廖金珠提供系爭不動產設定第一順
  位最高限額抵押權1200萬元擔保其對被上訴人所負約定之債務
  之清償，嗣又設定第二、三順位抵押權予訴外人高銓公司，以
  擔保廖金珠、陳明焜之債務，後因廖金珠等人無法清償，被上
  訴人聲請拍賣系爭不動產，並以第一順位抵押權人身分優先受
  償11,871,499元，致高銓公司僅受分配421,134元，尚有3,345
  ,916 元之債權未受清償，高銓公司委託伊就高銓公司不足清
  償部分徵信調查，發現被上訴人對廖金珠之債權均非在該抵押
  權擔保優先受償範圍內，且被上訴人未能證明曾交付借款予陳
  明焜、超上公司、廖金珠，自不得主張有債權存在，對廖金珠
  所有系爭不動產行使抵押權，並就拍賣價金優先受償；(二)又民
  法第740條所謂「連帶保證」，係指保證人就主債務人之債務
  負保證責任之謂，該項債務，仍為主債務人之債務，從屬於債
  務之「連帶保證」，非屬債務，僅屬一種擔保主債務、不具獨
  立性之責任，故系爭抵押權設定契約書其他約定事項第1條所
  稱之「保證」，如係指被上訴人因保證債務人廖金珠債務所發
  生者（即銀行法第5條之2所定「保證」），則「連帶保證」即
  非該條所稱之「保證」範圍，被上訴人不得優先受償；如該條
  所稱之「保證」係指「連帶保證」，則該「保證」僅是一種「
  責任關係」，並非「債權」，與抵押權僅能擔保「債權」之規
  定不合，係創設抵押權擔保內容，且使抵押權擔保範圍無從特
  定，依民法第757條規定，被上訴人對系爭不動產實行抵押權
  亦不生物權效力；(三)另被上訴人於設定系爭不動產抵押權時，
  未將陳明焜及超上公司登記為債務人，被上訴人對陳明焜及超
  上公司之債權即非其抵押權擔保範圍所及，被上訴人對陳明焜
  及超上公司之債權，就系爭抵押權所擔保之債權而言，自屬民
  法第870條規定所謂之「其他債權」，故被上訴人實行該抵押
  權時，已違反抵押權從屬性，該實行行為無效；(四)被上訴人於
  系爭執行事件未具優先受償權，竟獲優先受償，致訴外人高詮
  公司受有短少分配3,345,916元之損害，被上訴人無法律上原
  因受有利益，而伊為高銓公司之債權人，高銓公司怠於行使權
  利，伊自得代位向被上訴人請求返還前開不當得利等情，求為
  判決：(一)確認被上訴人於系爭執行事件提出如附表一所示憑證
  及執行名義，就第三人陳明焜及超上公司之債權，對債務人廖
  金珠所有如附表二所示系爭不動產拍賣價金優先受償權之法律
  關係不存在；(二)被上訴人應給付訴外人高詮公司3,345,916元
  ，及自80年11月20日起至清償日止，按週年利率5%計算之利息
  ，並由上訴人代位受領。
二被上訴人則以：系爭不動產最高限額抵押權，係為擔保廖金珠
  之債務，而廖金珠擔任第三人陳明焜及超上公司向伊借款之連
  帶保證人，該等債務既發生在該最高限額抵押權存續期間內，
  自為該抵押權效力所及，況陳明焜為廖金珠之配偶，廖金珠為
  超上公司之負責人，對伊是否交付借款予第三人陳明焜及超上
  公司一節應知之甚詳，廖金珠於系爭執行事件均未爭執伊之債
  權，本件聲請拍賣抵押物裁定、起訴、聲請強制執行、分配等
  程序均由法院受理，伊受領系爭執行事件之分配款係有法律上
  原因，並非不當得利等語，資為抗辯。
三查訴外人廖金珠於76年12月21日將系爭不動產設定第一順位最
  高限額420萬元抵押權予被上訴人，並分別於77年5月13日、77
  年10月21日、78年10月3日合意變更最高限額為600萬元、800
  萬元、1200萬元，彼等所訂立系爭抵押權設定契約書之其他約
  定事項第1條約定：「立抵押權設定契約書人（擔保物提供人
  ）所提供之本抵押物之擔保範圍包括債務人、擔保物提供人對
  抵押權人（即被上訴人）擔保現在（包括過去所負現在尚未清
  償）及未來所負之借款、票據、保證、開發國內信用狀、損害
  賠償等以及其他一切債務，即在本抵押權設定契約書所定債權
  本金最高限額以內之清償，及其利息、遲延利息、違約金、實
  行抵押費用，以及因債務不履行而發生之全部損害之賠償。」
  ，嗣廖金珠於78年12月13日、79年6月23日設定第二、三順位
  抵押權予訴外人高銓公司，以擔保廖金珠、陳明焜之債務，嗣
  因陳明焜等未依約清償本息，被上訴人即以士林地院79年度拍
  字第840號拍賣抵押物裁定聲請拍賣系爭不動產，並以1,291萬
  元拍定，扣除執行費用及土地增值稅後，由被上訴人以第一順
  位抵押權人身分受分配全部本金、利息、違約金之債權合計11
  ,871,499元，高銓公司則以第二順位抵押權人身分受分配421,
  134元，高銓公司尚有3,345,916元之債權未受清償等事實，為
  兩造所不爭，且有本票、借據、和解筆錄、拍賣抵押物裁定、
  他項權利證明書、系爭抵押權設定契約書、其他特約事項、他
  項權利移轉變更契約書、民事執行處通知等件附卷可稽，並經
  本院依職權調取士林地院79年度拍字第840號民事卷、80年度
  訴字第69號民事卷、80年度執字第2030號執行卷核閱屬實，自
  堪認為真實。上訴人主張：被上訴人聲請拍賣系爭不動產，並
  以第一順位抵押權人身分優先受償11,871,499元分配款，致高
  銓公司僅受分配421,134元，尚有3,345,916元債權未受清償，
  被上訴人於系爭執行事件未具優先受償權，竟獲優先受償，致
  訴外人高詮公司受有短少分配3,345,916元之損害，被上訴人
  無法律上原因受有利益，而伊為高銓公司之債權人，高銓公司
  怠於行使權利，伊自得代位向被上訴人請求返淮前開之不當得
  利等語，被上訴人則否認有不當得利之行為，是本件首應審究
  者厥為：(一)系爭抵押權設定契約書其他約定事項第1項所稱之
  「保證」之性質如何？(二)被上訴人受領拍賣系爭不動產所得價
  金，是否成立不當得利？
四按所謂最高限額之抵押契約，係指所有人提供抵押物，與債權
  人訂立在一定金額之限度內，擔保現在已發生及將來可能發生
  之債權之抵押權設定契約而言。此種抵押權所擔保之債權，其
  種類及範圍，屬於抵押權之內容，依法應經登記，始生物權之
  效力，但如因內容過於冗長，登記簿所列各欄篇幅不能容納記
  載，可以附件記載，作為登記簿之一部分。因此，關於最高限
  額抵押權所擔保之債權，雖未記載於土地登記簿，然於聲請登
  記時提出之最高限額抵押權設定契約書，有該項債權之記載者
  ，此契約書既作為登記簿之附件，自為抵押權效力所及（最高
  法院66年台上字第1097號、84年台上字第1967號判例參照）。
  查系爭抵押權設定契約書之其他約定事項第1條約定：「立抵
  押權設定契約書人（擔保物提供人）所提供之本抵押物之擔保
  範圍包括債務人、擔保物提供人對抵押權人（即被上訴人）擔
  保現在（包括過去所負現在尚未清償）及未來所負之借款、票
  據、保證、開發國內信用狀、損害賠償等以及其他一切債務，
  即在本抵押權設定契約書所定債權本金最高限額以內之清償，
  及其利息、遲延利息、違約金、實行抵押費用，以及因債務不
  履行而發生之全部損害之賠償。」，已如前述。是關於被上訴
  人對廖金珠享有之最高限額抵押權，其擔保債權範圍包括廖金
  珠對被上訴人所負票據、借款、墊款、保證等債務，此等擔保
  債權發生原因之基礎關係已然約定並經登記，即屬特定、一定
  範圍內之法律關係，非為概括之最高限額抵押權，應認為有效
  （最高法院86年度台上字第3114號判決意旨參照）。
五次按保證債務之所謂連帶，係指保證人與主債務人負同一債務
  ，對於債權人各負全部給付之責任者而言，此就民法第272條
  第1項規定連帶債務之文義參照觀之甚明。連帶保證與普通保
  證之不同，在於前者縱使無民法第746條所揭之情形，亦不得
  主張同法第745條關於檢索抗辯之權利（最高法院45年台上字
  第1426號判例參照）。準此，連帶保證與普通保證均屬保證債
  務，僅連帶保證人依據民法第272條第1項規定，應與債務人負
  同一責任，且不得主張檢索抗辯權而已，殊不得謂連帶保證債
  務非屬保證債務。上訴人主張：訴外人廖金珠提供系爭不動產
  設定第一順位最高限額抵押權1200萬元擔保其對被上訴人所負
  約定債務之清償，惟「連帶保證」非屬債務，僅屬一種擔保主
  債務、不具獨立性之責任，故系爭抵押權設定契約書其他約定
  事項第1條所稱之「保證」，若係指被上訴人因保證債務人廖
  金珠債務所發生者（即銀行法第5條之2所定「保證」），則「
  連帶保證」即非該條所稱之「保證」範圍，被上訴人不得優先
  受償，若該條所稱之「保證」係指「連帶保證」，則因該「保
  證」僅是一種「責任關係」，並非「債權」，與抵押權僅能擔
  保「債權」之規定不合，係創設抵押權擔保內容，且使抵押權
  擔保範圍無從特定，依民法第757條規定，被上訴人對系爭不
  動產實行抵押權亦不生物權效力；另被上訴人於設定系爭不動
  產抵押權時，未將陳明焜及超上公司登記為債務人，被上訴人
  對陳明焜及超上公司之債權即非其抵押權擔保範圍所及，被上
  訴人對陳明焜及超上公司之債權，就系爭抵押權所擔保之債權
  而言，自屬民法第870條規定所謂之「其他債權」，被上訴人
  實行該抵押權時，已違反抵押權從屬性，該實行行為無效云云
  ，為被上訴人所否認，被上訴人並辯稱：系爭不動產之最高限
  額抵押權係為擔保廖金珠之債務，而廖金珠擔任第三人陳明焜
  及超上公司向伊借款之連帶保證人，該等債務既發生在該最高
  限額抵押權存續期間內，自為抵押權效力所及等語。查系爭抵
  押權設定契約書其他特約事項第1項已明定該第1順位抵押權之
  設定，其所擔保者，包括廖金珠對於被上訴人所負之保證債務
  ，已如前述，則依前揭說明，廖金珠因擔任第三人陳明焜及超
  上公司向被上訴人借款之連帶保證人所負之連帶保證債務，應
  為系爭抵押權效力所及，被上訴人即有優先受償權。又系爭抵
  押權所擔保之債權範圍包括廖金珠對被上訴人所負保證債務，
  廖金珠計保證第三人陳明焜及超上公司債務本金10,157,037元
  ，利息、違約金1,714,462元，總計11,871, 499元，此有系爭
  執行事件分配表附卷足稽，該等金額既均在系爭抵押權登記之
  最高限額範圍及權利存續期間內，自有優先於次順位抵押權人
  高詮公司之抵押債權受清償之權，堪以認定。上訴人前開主張
  即非可採。
六末按主張不當得利請求權之原告，係因自己之行為致造成原由
  其掌控之財產發生主體變動，則該財產變動本於無法律上原因
  之事實雖舉證困難，其所生危險仍應歸諸原告，始得謂平。是
  以原告對不當得利請求權之成立要件應負舉證責任，亦即原告
  必須證明其與被告間有給付之關係存在，且被告因其給付而受
  有利益以及被告之受益為無法律上之原因，始能獲得勝訴之判
  決（最高法院77年台上字第1756號、91年度台上字第1673號判
  決參照）。經查：
(一)上訴人另主張：廖金珠雖提供系爭不動產為被上訴人設定第一
  順位最高限額抵押權以擔保其對被上訴人所負約定債務之清償
  ，惟被上訴人未能證明曾交付借款予陳明焜、超上公司、廖金
  珠，自不得主張有債權存在，對廖金珠所有系爭不動產行使抵
  押權，並就拍賣價金優先受償云云，為被上訴人所否認，被上
  訴人並辯稱：系爭借款人陳明焜為廖金珠之配偶，廖金珠亦為
  系爭借款人超上公司之負責人，對伊是否交付借款予第三人陳
  明焜及超上公司一節應知之甚詳，廖金珠於系爭執行事件均未
  爭執伊之債權，而本件聲請拍賣抵押物裁定、起訴、聲請強制
  執行、分配等程序均由法院受理，伊受領系爭執行事件之分配
  款係有法律上原因，並非不當得利等語，則依前開舉證責任分
  配原則之說明，自應由上訴人先就被上訴人受領系爭執行事件
  之分配款為無法律上之原因之有利於己之事實負舉證之責。
(二)又系爭抵押權設定契約書其他特約事項第1項已明定該第1順位
  抵押權之設定，其所擔保者，包括廖金珠對於被上訴人所負之
  保證債務，廖金珠因擔任第三人陳明焜及超上公司向被上訴人
  借款之連帶保證人所負之連帶保證債務，為系爭抵押權效力所
  及，被上訴人有優先受償權，其債務金額（含本金、利息、違
  約金）總計為11,871,499元，均在系爭抵押權登記之最高限額
  範圍及權利存續期間內，有優先於次順位抵押權人高詮公司之
  抵押債權受清償之權，已如前述。本院綜合上情，並參酌系爭
  抵押權債務人廖金珠及參與分配之債權人（包括本件被代位之
  債權人高詮公司）於系爭執行事件分配前、後均未爭執被上訴
  人之上開債權，業經本院依職權調取士林地院80年度執字第
  2030號執行卷核閱屬實，堪認被上訴人前開所辯為可採信，被
  上訴人於系爭執行程序受領分配款，即非無法律之原因而受利
  益。上訴人就被上訴人受領系爭執行事件之分配款係「無法律
  上原因」一節，既未能提出證據資以證明，其依不當得利返還
  請求權請求被上訴人返還系爭款項，自不足採。
七綜上所述，被上訴人就廖金珠擔任連帶保證人之債權，於系爭
  執行事件自有優先受償之權，上訴人主張該部分非系爭抵押權
  擔保範圍，不得於系爭執行事件優先受償，其優先受償之法律
  關係不成立而受償，係無法律上原因，應返還所受之不當得利
  予次順位抵押權人高詮公司一節，於法自非有據，不應准許。
  從而，上訴人所為前揭聲明，為無理由，不應准許。其假執行
  之聲請亦失所附麗，應併予駁回。原審為上訴人敗訴判決，及
  駁回其假執行之聲請，理由雖有不同，惟結論並無二致，仍應
  予以維持。上訴意旨指摘原判決不當，聲明廢棄改判，為無理
  由，應駁回其上訴。
八本案事證已臻明確，兩造其餘主張、陳述及所提之證據，暨上
  訴人請求向台北市士林地政事務所調閱77年12月18日34579 號
  、77年10月22日第31181號、78年10月3日士林字第23092號抵
  押權設定、變更申請書，經審酌後認與判決結果不生影響，爰
  不一一論述，附此敘明。
參、據上論結，本件上訴為無理由。依民事訴訟法第449條、第7
    8條，判決如主文。
中    華    民    國    95    年    1    月    17     日
                  民事第十庭審判長法  官 黃熙嫣
                                  法  官 楊力進
                                  法  官 李昆曄
正本係照原本作成。
如不服本判決，應於收受送達後20日內向本院提出上訴書狀，其
未表明上訴理由者，應於提出上訴後20日內向本院補提理由書狀
（均須按他造當事人之人數附繕本）上訴時應提出委任律師或具
有律師資格之人之委任狀；委任有律師資格者，另應附具律師資
格證書及釋明委任人與受任人有民事訴訟法第466條之一第一項
但書或第二項（詳附註）所定關係之釋明文書影本。
中    華    民    國    95    年    2     月    3     日
                                  書記官 鎖瑞嶺
附註：
民事訴訟法第四百六十六條之一（第一項、第二項）：
對於第二審判決上訴，上訴人應委任律師為訴訟代理人。但上訴
人或其他法定代理人具有律師資格者，不在此限。
上訴人之配偶、三親等內之血親、二親等內之姻親，或上訴人為
法人、中央或地方機關時，其所屬專任人員具有律師資格並經法
院認為適當者，亦得為第三審訴訟代理人。


司法院資訊處製作；財團法人民間司法改革基金會備份。
